【裁判字號】    88,自,848
【裁判日期】    891220
【裁判案由】    偽造文書等
【裁判全文】
臺灣臺北地方法院刑事判決                        八八十八年度自字第八四八號
    自  訴  人  丁○○
    自訴代理人  劉立鳳律師
    自訴代理人  劉樹志律師
    被      告  戊○○
    選任辯護人  黃永琛
右列被告因偽造文書等案件，經自訴人提起自訴，本院判決如左：
    主  文
戊○○無罪。
    理  由
一、自訴意旨及八十九年十二月六日本院審理時追加自訴意旨略以：自訴人丁○○（
    原名詹萬金）與第三人己○○，於民國八十四年十月十二日與東源建設股份有限
    公司（以下簡稱東源公司）負責人戊○○，就坐落於台北縣汐止鎮○○段橫科小
    段第五五○號、五五二號、五五二－一九、五五三地號等四筆土地簽訂合建契約
    書，由自訴人及第三人己○○提供土地，東源建設公司出資於土地上興建房屋，
    並依合建契約書第二條之規定，而於八十六年間將上開四筆土地信託移轉登記予
    東源公司名下，惟被告戊○○利用自訴人將前開四筆土地移轉登記於東源公司之
    機會，未經自訴人授權，先將已作廢之買賣契約書原本影印，將影本之簽約日期
    變造為「八十五年」十月十二日後，重加影印，持以行使，向高雄區中小企業銀
    行股份有限公司（以下簡稱高雄中小企銀）貸款，並設定本金最高限額新台幣（
    下同）一億二千萬元之抵押權登記予高雄中小企銀，詐得貸款金額挪為己用，致
    自訴人權益受損，因認被告涉有刑法第二百十六條、第二百十條之行使變造私文
    書罪及第三百三十九條第一項詐欺取財罪。又被告未經自訴人同意，在東源建設
    八十六年七月十六日之支付憑單上偽造「詹萬金」之簽名，另觸犯刑法第二百十
    條之偽造私文書罪嫌云云。
二、按犯罪事實應依證據認定之，無證據不得推定其犯罪事實。又不能證明被告犯罪
    者，應諭知無罪之判決，刑事訴訟法第一百五十四條、第三百零一條第一項分別
    定有明文。又事實之認定，應憑證據，如未能發現相當證據，或證據不足以證明
    ，自不能以推測或擬制之方法，為裁判基礎。況告訴人之告訴，係以使被告受刑
    事訴追為目的，是其陳述是否與事實相符，仍應調查其他證據以玆審認；且認定
    不利於被告之事實，須依積極證據，茍積極證據不足為不利於被告事實之認定時
    ，即應為有利於被告之認定，更不必有何有利之證據，最高法院五十二年台上字
    第一三○○號、三十年上字第八一六號著有判例可資參照。
三、訊據被告戊○○固坦承與自訴人簽訂合建契約，並將前開土地設定最高限額抵押
    權予高雄中小企銀，及在支付憑單上簽「詹萬金」三字之事實，惟堅決否認有何
    偽造、變造私文書及詐欺取財之犯行，辯稱：當時與自訴人只訂定合建契約，買
    賣契約係為了向高雄中小企銀貸款事後才簽立，因八十六年七月二十二日辦理貸
    款時銀行認買賣契約為八十四年簽立，時日太久，而經自訴人同意修改為八十五
    年提供予銀行，並無變造文書，伊持之向銀行貸款亦無詐欺取財可言。至於支付
    憑單係公司內部作帳用，其為有權製作之人，且自訴人對帳時若不承認可以爭執
    ，並未受有損害，是伊並無偽造文書等語。
四、關於行使變造買賣契約與詐欺取財部分：
    （一）自訴人丁○○與案外人己○○提供坐落於台北縣汐止鎮○○段橫科小段第
          五五○、五五二、五五二－十九、五五三地號等四筆土地，於八十四年十
          月十二日與被告之東源建設公司簽訂合建契約，並依合建契約第二條規定
          ，於八十六年七月十七日將上開土地信託登記在東源建設公司，而東源建
          設持買賣契約書向高雄中小企銀貸款並設定一億二千萬元最高限額抵押等
          情，有合建契約、土地登記謄本附卷可稽，然自訴人主張被告持變造之買
          賣契約向高雄中小企銀辦理貸款，是本件首應審究者即上開買賣契約是否
          為被告所變造。
    （二）關於系爭買賣契約之真正，自訴人於本院庭訊時先是否認買賣契約上之印
          章為其所有，亦未在買賣契約上簽名，上開買賣契約係由被告所偽造云云
          （見本院八十八年十二月二十四日訊問筆錄），證人己○○亦為附和自訴
          人之詞而為被告偽造買賣契約之證述（見本院八十九年一月二十八日訊問
          筆錄），惟經被告提出買賣契約之原本後，自訴人始改稱八十四年十月十
          二日當天雙方簽訂合建契約及買賣契約各一份，後因認為合建較可行，故
          將買賣契約取消，並且將自己持有的買賣契約銷毀云云，然衡諸常情，自
          訴人提供四筆土地與被告交易，究應採取合建或買賣方式攸關於自訴人之
          利益甚大，若被告確於訂約當日曾就買賣與合建兩方案提出討論，最後決
          定採合建，並將買賣契約銷毀，殊無指述買賣契約為被告偽造之理，是其
          對於是否曾與被告簽訂買賣契約等情，前後供述不一，其指述顯屬有疑。
          再觀之介紹被告與自訴人訂約之證人陳增煥證稱，伊介紹自訴人與被告認
          識談合建，介紹時並未言及買賣契約，且介紹認識沒多久渠等即成立合建
          契約，事後亦未聽見渠等言及買賣契約等語（見本院八十九年八月二日訊
          問筆錄），足見系爭買賣契約係合建契約訂定後所制定無訛，自訴人指稱
          買賣契約是作廢之契約云云顯不足採。
    （三）被告所提出之買賣契約原本日期載明「八十四年十月十二日」，與其提出
          向高雄中小企銀辦理貸款之契約日期「八十五年十月十二日」有異，而八
          十五年之買賣契約日期欄中之「五」筆跡及字體粗細與其他日期字體並不
          相同，顯見係將八十四年之契約日期「四」改成「五」後重新影印而成。
          然質之證人丙○○證稱，八十六年六月間左右，被告要伊通知己○○及詹
          萬均來改日期，伊告訴己○○及丁○○，渠等說由東源公司自己改就好了
          ，至於買賣契約何時改好，由何人改好則不清楚等語（見八十九年二月二
          十五日、同年八月二日訊問筆錄），證人李嘉幼證稱，買賣契約係在貸款
          前三、四個月為了辦理貸款才制定，送件時因承辦人員說超過一年之買賣
          契約總行會有意見，故伊才通知自訴人更改買賣契約上之日期，由自訴人
          改成八十五年後交伊影本送件等語（見八十九年九月六日訊問筆錄），顯
          見上開契約係經自訴人同意而更改之，被告並無變造私文書可言，被告持
          之向高雄中小企銀辦理貸款，亦不構成詐欺取財罪。
    （四）又刑法第二百十條之偽造、變造私文書，須偽造變造之文書足以生損害於
          公眾或他人為要件，而所謂足生損害，故不以實已發生損害為必要，然亦
          必須有足以生損害之虞者，始足當之，若其僅具偽造之形式而實質上並不
          足以生損害之虞者，自難構成本罪，最高法院四十九年台非字第十八號著
          有判例可資參照。本件系爭買賣契約，無論依自訴人所言乃雙方作廢之契
          約，或依被告所言係為辦理貸款而與自訴人通謀虛偽製作，均不生實質上
          買賣契約之效力，此為雙方所不爭執，是買賣契約之日期縱係被告所變造
          ，亦無生損害於自訴人之虞。此外，證人即本件高雄中小企銀貸款承辦人
          甲○○及乙○於本院庭訊時證稱，買賣契約只是貸放款之參考依據，若無
          買賣契約亦可辦理貸款，況在本件信託登記之情形下，土地謄本登記原因
          為買賣，參考土地謄本即可，無須再提出買賣契約，買賣契約之日期對於
          放款准許與否及放款之金額並無影響等語（見本院八十九年九月六日訊問
          筆錄），益證買賣契約日期之更改與放款與否無涉，自訴人並無受損害之
          虞甚明。
    （五）又刑法第三百三十九條第一項之詐欺取財罪之成立，以意圖為自己不法之
          所有，以詐術使人將本人或第三人之物交付為要件，本件被告並不構成變
          造私文書罪已如前述，則被告以買賣契約向高雄中小企銀辦理貸款，亦不
          成立詐欺罪。況依合建契約第二條規定：「甲方（即告訴人詹萬金及第三
          人己○○）同意將該四筆土地先信託登記在乙方（即東源建設公司）名下
          」，並於八十六年七月十七日將土地移轉登記予東源建設公司所有，則東
          源建設公司既為土地所有權人，自可向銀行設定抵押辦理貸款，且上開合
          建契約第十五條第一款亦約定：「本約土地信託登記為乙方（即東源建設
          公司）名義後，乙方得持以提供作為擔保品向銀行辦理土地及建築融資．
          ．．」，被告向高雄中小企銀辦理貸款乃依上開約定為之，並無施用任何
          詐術可言，高雄中小企銀放款亦非因陷於錯誤而為，被告自難以詐欺取財
          罪論處。
五、關於偽造私文書部分：按刑法第二百十七條之偽造署押罪，乃指未經本人簽名署
    押而偽造其人之署押者而言，故必所虛偽填載之他人姓名具有表示本人簽名之意
    思，且足以生損害於公眾或他人者，始足當之。又刑法第二百十條之偽造文書，
    以無制作權之人冒用他人名義而制作該文書為必要，如果行為人對於此種文書，
    本有制作之權，縱令其不應制作而制作，亦無偽造可言，最高法院二十四年上字
    第五四五八號判例、八十三年台上字第八四四號判決可資參照。本件自訴人指述
    被告於八十六年七月十六日支付憑單上偽簽自訴人署押偽造文書，然支付憑單為
    東源公司內部之對帳單據，被告為有權制作之人，且依卷附之八十六年七月十六
    日支付憑單，其事由欄上載明「代地主支付繳納土地增值稅之借款利息共計５５
    ７５７１」，且受款人欄亦載明「代詹萬金」，是被告在受款人欄填寫詹萬金之
    姓名，僅在表示該筆款項為先代詹萬金墊付而已，並不具有表示本人簽名之意思
    ，自難以偽造署押或偽造私文書罪論處。
六、綜上所述，被告辯稱未變造買賣契約、無詐欺取財、亦未偽簽詹萬金署押偽造支
    付憑單等置辯，應堪信為真實。此外，復查無其他積極事證足認被告有何變造、
    偽造私文書、偽造署押及詐欺取財之犯行，揆諸前揭說明，自應為無罪之諭知。
據上論斷，應依刑事訴訟法第三百四十三條、第三百零一條第一項，判決如主文。
中    華    民    國      八十九      年      十二      月     二十    日
                                      臺灣臺北地方法院刑事第六庭
                                          法      官  蔡  如  琪
右正本證明與原本無異。
如不服本判決，應於判決送達後十日內，向本院提出上訴狀。
                                          書  記  官  黃  鈴  容
中    華    民    國      八十九      年      十二      月    二十六   日


司法院資訊處製作；財團法人民間司法改革基金會備份。
